臺灣嘉義地方法院民事裁定　　　　　　 100年度事聲字第61號
異　議　人
即　債權人　豐(台灣)商業銀行股份有限公司
法定代理人　李鐘培
相　對　人
即　債務人　劉育任
上列當事人間因消費者債務清理事件，異議人對本院司法事務官
民國100 年4 月21日99年度司執消債更字第18號裁定聲明異議，
本院裁定如下：
  主  文
異議駁回。
  理  由
一、按關於更生或清算之程序，除本條例別有規定外，準用民事
    訴訟法之規定，消費者債務清理條例第15條定有明文。次按
    司法事務官處理事件所為之處分，與法院所為者有同一之效
    力。當事人對於司法事務官處理事件所為之終局處分，得於
    處分送達後10日之不變期間內，以書狀向司法事務官提出異
    議。司法事務官認前項異議有理由時，應另為適當之處分；
    認異議為無理由者，應送請法院裁定之。法院認第一項之異
    議為有理由時，應為適當之裁定；認異議為無理由者，應以
    裁定駁回之。民事訴訟法第240 條之3 、第240 條之4 第1
    項至第3 項亦分別定有明文。本件異議人係對於本院司法事
    務官所為裁定聲明異議，經司法事務官認其異議無理由而送
    請本院為裁定，核與上開條文規定相符，先予敘明。
二、異議意旨略以：
  (一)依消費者債務清理條例之立法目的，乃為期能迅速清理消費
    者之債務，保障其生存權，並兼顧債權人之利益，而達維持
    經濟秩序及安定社會之效，而非在使債務人恣意消費所造成
    之債務，轉嫁予債權人負擔。依債務人每月須支出父親扶養
    費2,457 元，以鈞院民國99年4 月16日裁定內容所載，債務
    人母親現有存款共計新臺幣（下同）1,492,978 元，依民法
    第1031條規定夫妻之財產及所得，除特有財產外，合併為共
    同財產，屬於夫妻公同共有，故債務人母親名下之存款，依
    法規定屬於債務人母親及父親公同共有，即債務人父母親公
    同持有存款1,492,978 元可得利用，並無不能維持生活之情
    形，債務人實無支出父親扶養費用之必要，故債權人主張債
    務人提列父親扶養費用應予排除。另債務人持有保單資產，
    惟該保單資產鑑價不明，建請鈞院依職權查調該保單資產目
    前確實之現值，倘若尚有殘值，理應解約，清償債務。
  (二)另查債務人於97年11月依中華民國銀行公會辦理前置協商機
    制與最大債權銀行台新銀行協商時，係於雙方合意下所成立
    ，台新銀行提供前72期、0%、月付9,500 元之協商方案。是
    以，協商條件是否具履行可能性，債務人於協商時已可預見
    ，債務人於協商當時既已同意該協商條件，若債務人之收入
    支出較協商時無重大變更之處，實難謂其有「不可歸責於己
    之事由致履行顯有重大困難」之情事，亦無理由於98年5 月
    後即未依約履行其清償義務。然如今更生方案清償金額又可
    提高18,000元，顯然惡意未履行其清償義務。又債務人年35
    歲，負工作及債務清償能力，離法定退休年限65歲尚有30年
    以上，卻圖利用消費者債務清理條例施行之便，將其恣意、
    奢侈之消費行為由全體債權銀行承擔，顯然有悖於善良風俗
    ，如因此認可該方案，其所衍生之錯誤觀念，亦容易招致社
    會大眾誤解，產生善良秩序之錯亂、殘害經濟體制與道德風
    俗。
  (三)綜上，本件債務人目前薪資30,291元，扣除合理必要支出費
    用9,829 元（含房屋支出）後，尚餘20,462元可供清償欠款
    ，依鈞院以債務人每月可償還18,000元，而認公允，乍看之
    下似屬合理，然若以協商條件最長期數180 期、最低利率0%
    計算，每月月付21,098元，其債務人應無不能清償債務或有
    不能清償之虞，為此請求廢棄認可更生方案之裁定等語。
三、按債務人有薪資、執行業務所得或其他固定收入，法院認更
    生方案之條件公允者，得不經債權人會議可決，逕依債務人
    之聲請或依職權以裁定認可更生方案，消費者債務清理條例
    第64條第1 項定有明文。次按消費者債務清理條例之制定，
    乃為使負債務之消費者得依本條例所定程序清理其債務，保
    障債權人之公平受償，以謀求消費者經濟生活之更生，故除
    有本條例第63條第1 項、第64條第2 項所定之情形外，法院
    得斟酌裁量認可更生方案。又更生方案之條件是否公允，必
    須斟酌債務人之收入、積欠債務之緣由、生活支出，及其所
    提更生方案是否使債權人受償金額不致過低等情。經查：
  (一)債務人聲請更生，前經本院以99年度消債更字第1 號裁定開
    始更生程序在案，有上開裁定1 份在卷可參。又本件債務人
    主張目前任職於成光科技股份有限公司，平均每月收入為30
    ,291元乙情，已據本院函詢成光科技股份有限公司據其函覆
    債務人99年度各類所得扣繳暨免扣繳憑單可稽，並無不符，
    堪認債務人係有固定收入之人。
  (二)至於債務人提出之更生方案中，其積欠之債務總額為3,797,
    681 元，以其每月收入30,291元，扣除生活必要支出12,485
    元（膳食費4,000 元、交通費360 元、通訊費400 元、勞健
    保費825 元、房租3,000 元、水電瓦斯費743 元、日常生活
    用品200 元、緊急醫療支出500 元、父親扶養費2,457 元）
    後，餘額為17,806元。又債務人尚有朝陽人壽保險股份有限
    公司（原投保公司為興農人壽保險股份有限公司，自99年9
    月1 日起更名為朝陽人壽保險股份有限公司）保單解約後之
    價值為39,026元（債務人更生方案五、清償方式其中(七)備註
    欄誤為39,062元），其所提之更生方案係將上開剩餘金額17
    ,806元加計將保單解約後之價值平均每期可多清償之407 元
    【39,026元÷96期＝407 元，元以下四捨五入】，提列其中
    18,000元（即17,806元＋407 元－下述酌留作為債務人應急
    之用之213 元＝18,000元）作為每月更生還款金額，另酌留
    213 元作為債務人應急之用，清償8 年96期，總金額為1,72
    8,000 元，總清償成數為45.50 ％等情，業據本院司法事務
    官以該更生方案係公允適當且可行，予以認可，有該民事裁
    定在卷可稽。
  (三)而債務人之更生方案應否准許，係以是否公允為斷，而所謂
    公允，應審酌債權人與債務人之利益衡平、債務人之償債能
    力與清償誠意以及社會公益等因素為綜合判斷，非以還款期
    數及清償成數為絕對標準。本件債務人主張更生方案履行期
    間每月必要生活費用為膳食費4,000 元、交通費360 元、通
    訊費400 元、勞健保費825 元、房租3,000 元、水電瓦斯費
    743 元、日常生活用品200 元、緊急醫療支出500 元、父親
    扶養費2,457 元，總計12,485元。惟債權人主張債務人合理
    必要支出費用應以9,829 元計算，且債務人每月須支出父親
    扶養費2,457 元，以債務人母親現有存款共計1,492,978 元
    ，依民法第1031條規定夫妻之財產及所得，除特有財產外，
    合併為共同財產，屬於夫妻公同共有，故債務人母親名下之
    存款，依法規定屬於債務人母親及父親公同共有，即債務人
    父母親公同持有存款1,492,978 元可得利用，並無不能維持
    生活之情形，債務人實無支出父親扶養費用之必要，故債務
    人提列父親扶養費用應予排除云云。然查：
    (1)參酌內政部公告之99年度臺灣省低收入戶最低生活費，每
      人每月9,829 元，係按照政府公布最近1 年平均每人消費
      支出（包含食品費、衣著鞋襪費、房租水電費、家居管理
      費、醫療保健費、交通通訊費、娛樂教育費及雜項支出）
      60％訂定，已足以維持個人基本生存，認每人每月必要生
      活費用，在無詳細單據可供佐證之情形下，應以上開數額
      即9,829 元為參考標準。債務人主張之膳食費4,000 元、
      交通費360 元、通訊費400 元、勞健保費825 元、房租3,
      000 元、水電瓦斯費743 元、日常生活用品200 元、緊急
      醫療支出500 元，合計10,028元，僅略高於上開最低生活
      費199 元，尚屬合理，准許列計為每月必要支出並無不妥
      。
    (2)債務人主張需支出父親扶養費部分：按受扶養權利者，以
      不能維持生活而無謀生能力者為限，民法第1117條第1項
      定有明文，又同條第2 項規定，前項無謀生能力之限制，
      於直系血親尊親屬不適用之，即直系血親尊親屬受扶養者
      ，仍須以不能維持生活者為限。經查，債務人之父劉邦忠
      係36年1 月3 日生，現年64歲，現無工作收入，名下有不
      動產3 筆，即坐落嘉義縣竹崎鄉○○○段163 地號土地，
      面積21.24 平方公尺，應有部分0.08333 ；163-1 地號土
      地，面積23.41 平方公尺，應有部分0.04166 ；163-2 地
      號土地，面積46.45 平方公尺，應有部分0.04166 ，三筆
      土地現值總計54,300元，其在竹崎郵局現有活期存款724
      元、在嘉義縣竹崎地區農會現有活期存款7,784 元，此有
      戶籍謄本、存摺，稅務電子閘門財產所得調件明細表附卷
      可稽。是債務人之父劉邦忠現無工作收入，財產不多，堪
      信有不能維持生活情事。債權人固主張依民法第1031條規
      定夫妻之財產及所得，除特有財產外，合併為共同財產，
      屬於夫妻公同共有，故債務人母親名下之存款，依法規定
      屬於債務人母親及父親公同共有，即債務人父母親公同持
      有存款1,492,978 元可得利用，並無不能維持生活之情形
      云云。然按約定之共同財產制，須夫妻以契約訂立此項夫
      妻財產制者，始有其適用，若無此項約定，自難認其夫妻
      財產係屬公同共有，而債權人並未提出任何可資證明債務
      人父母有約定共同財產制之資料，且經本院依職權查詢亦
      無債務人父母登記夫妻財產制之情事，故債務人父母既未
      約定共同財產制，難認債務人母親現有存款1,492,978 元
      為夫妻公同共有，而債務人之父無不能維持生活之情形。
      次按直系血親相互間互負扶養之義務；負扶養義務者有數
      人時，直系血親卑親屬為第一順序，而其親等同一時，應
      各依其經濟能力，分擔義務，民法第1114第1 項第1 款、
      第1115條第1 項第1 款、第3 項分別定有明文。又夫妻互
      負扶養之義務，其負扶養義務之順序與直系血親卑親屬同
      ，其受扶養權利之順序與直系血親尊親屬同。復為民法第
      1116條之1 所明定。債務人自陳尚有一位姊姊劉意文及一
      個哥哥劉曜維，則就劉邦忠之扶養費支出自應由其配偶劉
      許綿及子女（債務人、劉意文、劉曜維）合計4 人平均分
      擔。審酌依現今社會物價及日常生活開銷，關於債務人之
      父劉邦忠扶養費用以內政部所頒之99年最低生活標準，每
      月9, 829元計算，並由劉許綿、聲請人、劉意文、劉曜維
      4 人平均分擔，是債務人支出其父劉邦忠之扶養費用2,45
      7 元【計算式：9,829 元÷4 ＝2,457 元，元以下四捨五
      入】，堪認屬必要且合理之費用自應准許，債權人主張債
      務人無上開扶養費支出之必要，尚難可採。
  (四)又債權人主張債務人保單資產鑑價不明，倘若尚有殘值，理
    應解約，清償債務等情，惟本院已依職權函請債務人投保之
    興農人壽保險股份有限公司（自99年9 月1 日起更名為朝陽
    人壽保險股份有限公司）陳報解約後債務人可領回之金額為
    何，亦經該保險公司函覆保單解約金為添福終身保險21,110
    元、長樂終身壽險17,916元，共計39,026元（債務人更生方
    案五、清償方式其中(七)備註欄誤為39,062元），有朝陽人壽
    保險股份有限公司100 年2 月24日（100 ）朝壽保服字第02
    084 號函附卷可參，且該保單解約後之價值部分亦已列入每
    月更生還款金額，已如上述，並非置保單解約後之價值於不
    顧。
  (五)另債權人主張協商條件是否具履行可能性，債務人於協商時
    已可預見，債務人於協商當時既已同意該協商條件，若債務
    人之收入支出較協商時無重大變更之處，實難謂其有「不可
    歸責於己之事由致履行顯有重大困難」之情事。惟債務人毀
    諾是否有「不可歸責於己之事由」已業經本院99年度消債更
    字第1 號認債務人有不可歸責於己之事由致履行顯有重大困
    難而裁定進行更生程序，於本件並無審酌之餘地；債權人又
    謂債務人於協商金額月付9,500 元無法依約履行，如今更生
    方案清償金額又可提高為每月18,000元，顯係惡意未履行其
    清償義務，故債務人並無不能清償債務或有不能清償之虞云
    云。經查債務人於聲請更生程序時，因每月尚有強制執行扣
    薪3 分之1 約9,500 元，故債務人每月可得自由處分之金額
    僅21,124元，扣除生活必要費用9,829 元及扶養費2,457 元
    後，剩餘8,838 元，顯已不足支付上開協商金額每月應繳之
    9,500 元，然進行更生程序後，依消費者債務清理條例第48
    條第2 項規定，法院裁定開始更生程序後，對於債務人不得
    開始或繼續訴訟及強制執行程序。因此債務人每月可得自由
    處分之金額增加上開扣薪之部分，而提高每月更生還款金款
    ，並非有債權人所稱惡意未履行其清償義務之情形，是債務
    人已勉力提出還款方案及金額，確有履行更生方案之誠意。
四、綜上，本件債務人之更生方案核屬公允、適當、可行，自應
    予以認可。此外，本件又查無消費者債務清理條例第63條第
    1 項或同條例第64條第2 項所定不應或不得認可更生方案之
    消極事由存在。從而，本院司法事務官逕依同條例第64條第
    1 項裁定予以認可債務人所提更生方案，並依同條例第62條
    第2 項酌定其生活限制，經核並無不合。異議意旨指摘原裁
    定不當，求予廢棄，為無理由，應予駁回。
五、依消費者債務清理條例第15條，民事訴訟法第240 條之4 第
    3 項後段，裁定如主文。
中    華    民    國   100    年    5     月    31    日
                  民事第三庭    法  官  黃茂宏
上為正本係照原本作成。
如不服本裁定，應於裁定送達後10日內以書狀向本院提出抗告，
並繳納抗告費新臺幣1,000 元。
中    華    民    國   100    年    5     月    31    日
                                書記官  蘇姵容